臺灣高等法院民事判決　九十年度重上字第一一五號
　　　上　訴　人　金沙國際興業股份有限公司
　　　法定代理人　洪炳耀
　　　法定代理人　潘水連
右當事人間請求給付工程款事件，上訴人對於中華民國九十年一月十二日台灣台北地
方法院八十九年度重訴字第四六０號第一審判決提起上訴，本院判決如左：
    主      文
原判決關於命上訴人之給付超過新台幣壹佰柒拾柒萬肆仟肆佰捌拾壹元及其利息，與
該部分假執行之宣告，暨訴訟費用之裁判，均廢棄。
右開廢棄部分，被上訴人在第一審之訴及假執行之聲請駁回。
其餘上訴駁回。
第一、二審訴訟費用由上訴人負擔十分之三，餘由被上訴人負擔。
    事      實
甲、上訴人方面：
一、聲明：
  (一)原判決廢棄。
  (二)被上訴人在第一審之訴及假執行之聲請均駁回。
二、陳述：除與原判決記載相同者之外，補稱略以：
  (一)依系爭合約第二十二條規定：「本工程自全部竣工且經運轉及正式驗收合格日起
    由乙方保固，並得保留總工程款百分之一為保證保固金．．．本工程之保固期間
    為貳年．．．」，即被上訴人須至系爭水電工程全部竣工且經運轉及正式驗收合
    格之日起負保固責任，保固期限自驗收合格之日起算二年。本件工程未經上訴人
    正式驗收合格，被上訴人尚未負保固責任，保固期間自亦尚未起算，則何有保固
    期間已滿之理？
  (二)依被上訴人於原審所提出系爭水電工程第一期至第二十期估驗計價單，均無與第
    二十一期估驗計價單第一頁相同備忘錄之記載，更未記載過：「本期計價單業已
    經工地監工人員會勘，並完成數量，核對無誤如檢附工程估驗計價單明細乙份，
    敬請惠辦儘速轉呈台北公司請為盼」之字樣，可推知被上訴人有意先不實編造施
    工數量，將一般第一至二十期所用工程估驗計價單置於反面，而把載有經會勘完
    成數量核對無誤等上揭字樣之備忘錄放於正面，再要求證人鍾國清在其上簽名，
    而達蒙混之目的。
  (三)系爭水電工程完工期限係以「土木完工日」為計算基準：蓋工程實務上，亦多有
    約定水電工程配合「土木工程」施工者，此有內政部六十八年十月四日台內營字
    第０三六九二三號函釋：「按水電工程配合『土木工程』施工者，因營造廠商不
    能按期完工延誤水電工程施工致水電工程蒙受損失，應由業主補償問題，事屬私
    權範圍由當事人自行主張之，如有爭執，則循民事訴訟途徑尋求解決，要非行政
    機關所可論斷。」內容足稽。準此，本件兩造間承攬合約書第六條第四項既明載
    工程期限為「土木」完工後十五天內，雙方之合意甚為明確，卻斷無再解釋所謂
    「土木」之真意乃指建築工程而言之理。至於被上訴人所提出被上證一至被上證
    四之其他工程合約，仍無法逕推認系爭合約第六條第四項所示「土木」應指所謂
    「建築工程」。蓋不同之工程內容約定不同之工程期限計算基準日事屬合理；且
    觀上開合約多有約定自「建築工程」開工後幾日內開工，故約定水電工程完工期
    限時，自會同以建築工程完工日作為計算基準日（詳被上證第二頁第四條及被上
    證四第二頁第五條第一項），然本件系爭承攬合約並無水電工程開工期限以建築
    工程開工日為起算日之約定，無法相提而論。另證人張大華係證述系爭水電工程
    要在土木完工後十五日內完成不是不可能，而非無法完成。查證人張大華於九十
    一年六月十一日準備程序期日，證述：「既然合約當初定十五日，應該是契約簽
    訂當事人作過整體的評估，要在土木完工後的十五日內完成全部水電雖然是比較
    趕，但也不是不可能。」甚明（詳鈞院九十一年六月十一日準備程序筆錄第五頁
    倒數第六行以下）故證人張大華絕非如被上訴人所稱，係證述系爭工程無法在主
    要構造完工後十五天完成云云。反之，證人張大華上揭證詞之主旨乃：因系爭水
    電工程須配合土木工程施工，如施工至第十樓樓板完成且經勘驗時，則十樓以下
    所有管線均應裝妥（詳鈞院九十一年六月十一日準備程序筆錄第四頁倒數第八行
    以下），故土木工程部分完成最後一層樓板時，要在十五日內完成全部水電工程
    雖然比較趕，但是並非不可能；更何況被上訴人於訂約前理應評估過系爭合約所
    載完工期限，則其最後仍決定與上訴人簽約，自不得於事後再爭執完工期限不合
    理。況被上訴人以八十六年五月十七日工作日誌之記載內容，主張當時建築土木
    建造工程尚在進行，與工作日誌記載八十六年五月十一日業已完工相互矛盾。被
    上訴人所舉「水電消防」部份其有派員施作項目，即非土木工程甚明。又其所稱
    其他包商施作帷幕牆方管料鑽孔加工、十六Ｆ柱補強、四Ｆ及十Ｆ砌磚、四Ｆ及
    十八Ｆ週邊擋水等工程，一則被上訴人未證明上揭工程項目屬兩造契約第六條第
    四項所指土木工程，二則縱屬土木工程，惟前開施作項目均屬主體土木工程完成
    後之後續補強項目，與主體土木工程是否完工無涉，此由該施作項目名為鑽孔「
    加工」、「補強」均可證明。再被上訴人另稱其在八十六年十二月五日至八十七
    年一月六日施作第二十期工程時仍施作冷水管，但被上訴人係施作「水電工程」
    ，上訴人不知「施作冷水管」與土木工程有何關連，併予說明。
  (四)依民法第二百六十條規定：「解除權之行使不妨礙損害賠償之請求。」按被上訴
    人自八十七年三月十一日起片面停工，經上訴人於同年四月二十日解除契約，再
    由上訴人另行發包予其他承攬人，是因被上訴人片面停工致上訴人重新發包造成
　　工程延宕等損害，上訴人非不得向被上訴人請求損害賠償。從而本件逾期罰款之
　　請求可認即係上訴人所受損害。另縱認上訴人上揭解除契約之真意係終止契約，
　　依民法第二百六十三條規定，當事人依法律規定終止契約者準用同法第二百六十
　　條之規定，故本件上訴人仍得請求逾期罰款之損害賠償。
  (五)依合約第二十九條第二項規定，工地因工程所需除通令被上訴人應做而未能配合
    者或與工人有工資方面之糾紛時，經上訴人認為需予以代工代扣者，上訴人得不
    經被上訴人之同意逕行雇工代辦，其全部費用（含影響所致之一切損失）由每期
    估驗款或尾款內即予扣抵，被上訴人不得異議。本件被上訴人於八十七年三月十
    一日擅自停工前，已積欠其所僱用工人八十七年一月至三月份工資，上訴人代被
    上訴人支付八十七年一月至七月份之工人工資計一百五十三萬九千五百六十一元
    等，此有上訴人代連興公司代辦代墊工程款明細表足稽，被上訴人對上訴人有為
    其代墊工資至八十七年七月十三日亦不爭執，上訴人自得依合約第二十九條第二
    項，將上揭代墊工資自尾款扣除，並主張抵銷。又本件兩造關於工程承攬合約書
    第二十一條逾期罰款之約定，性質屬損害賠償總預定之違約金，並不爭執，則依
    最高法院八十三年度台上字第二八七九號判決意旨，上訴人毋需就損害係因債務
    不履行所致及實際損害額多寡負舉證之責，被上訴人如認違約金過高，自應負舉
    證之責。況被上訴人自八十七年三月十一日起即片面停工已構成債務不履行，經
    上訴人於同年四月二十日解除契約，已造成重新發包及工程延宕等重大損害，故
    系爭違約金之約定亦未過高。
三、證據：除援用第一審所提證據外，補提大正工程設計顧問有限公司工程估價單、
    明理法律事務所九十年五月十八日函、張大華建築師事務所函影本各一份、支出
    轉帳憑證三十六紙為證。
乙、被上訴人方面：
一、聲明：上訴駁回。
二、陳述：除與原判決記載相同者予引用之外，補稱：
  (一)上訴人所提張大華建築師事務所函雖載：「經查工地日報表記載其土木完工日期
    為八十六年五月十二日。」，然前開函載係僅憑藉上訴人片面制作之「工地日報
    表」之記載，並非建築師在八十六年五月十二日現場查驗，且該函亦未証明上訴
    人確有通知被上訴人「土木完工日期」，故該函不足証明系爭大樓工程土木部分
    確在八十六年五月十二日完工，並且確有通知被上訴人。且查上訴人終止系爭合
    約以後，又曾向工務機關申請建照變更設計，致承接包商仍施作水電工程之修改
    、改裝、改正，又如何指稱其在八十六年五月十二日土木已完工，八十六年五月
    二十七日水電工程應完工且上訴人豈可以其變更、修改之工期指稱被上訴人應在
    八十七年十一月二十五日完成送水送電？
  (二)系爭合約第六條第（四）款所指「土木完工」一詞未見於建築法規，定義不明，
    但依工程慣例應指建築法第七十條第一項所稱「建築工程完竣時」，即如証人張
    大華建築師在本院九十一年六月十一日証述包括主要構造、主要設備及室內裝修
    ，例如建築物內部隔間牆及廁所砌磚、鋼板或樑柱之防銹防火被覆等均屬之，否
    則內部隔間牆未裝修完成，被上訴人無法安裝開關、插座等；廁所牆面之自來水
    管亦無法安裝，鋼骨樓版防銹防火被覆未完成，其下方之消防撒水管線，亦無法
    施作，被上訴人承包上開工程均須配合裝修工程進行，正如証人張建築師証述系
    爭工程無法在主要構造完工後十五天完成，此參諸被上訴人在九十一年七月八日
    提出之其他工程合約條款亦可証明系爭合約之「土木」應指「建築工程」，兩造
    訂約之真意亦指此。
  (三)再原審卷附被証九—上訴人公司製作之八十六年五月十七日工作日報表上「工程
    概要」欄所記載：「發函通知連興水電公司，本大樓土木工程業已於八十六年五
    月十二日完工確認，八十六年五月二十七日為水電完工日期。」，乃上訴人臨訟
    片面添加杜撰，被上訴人就此部分否認其真正，並因屬私文書，聲請命其提出原
    本以資証明。且查該工程日報表上記載八十六年五月十七日當日其他承包商仍在
    施作帷幕牆（屬外牆構造）、十六樓柱仍在施作補強防火被覆，參諸証人張大華
    建築師在本院九十一年六月十一日証述：「外牆是主要構造的施工範圍。」、「
    樑柱的防火被覆是介於主要結構、裝修與消防設備之間的性質。」等語，故八十
    六年五月十七日主要結構仍未完工，當日工程日報表記載所謂本大樓土木工程業
    於八十六年五月十二日完工確認云云，即屬不實在。況查原審被証十三—上訴人
    公司八十六年五月十七日備忘錄通知確認八十六年五月二十九日為水電工程完工
    期限云云，被上訴人未曾收受上開備忘錄通知。是故，退萬步言，縱如上訴人所
    指「土木完工」應指主要構造部分，在八十六年五月十二日已完工，但被上訴人
    未曾收到上開「備忘錄」之通知，從而上訴人主張系爭合約第六條第（四）款「
    土木完工」即無從起算。是上訴人主張自八十六年五月二十八日起算至八十七年
    四月二十日解除契約日止，共三百二十九天逾期，應按合約第二十一條以每日賠
    償損失按合約總價千分之二計算，罰款五千零七萬三千八百元，以此罰款抵銷本
    件工程款云云，並不可採，被上訴人未有遲延工期情事，且上開逾期罰款乃屬遲
    延責任，若每日以千分之二計算，一年共千分之七三０，折合百分之七十三，超
    過法定遲延利息百分之五，顯屬過高。
  (四)又查上訴人在八十七年四月二十日以存証信函終止本件工程合約以後，重新發包
    其他承攬人，兩造間合約既經終止，被上訴人自無義務為其完成送水、送電，嗣
    後承接之包商何時送水、送電，已與被上訴人無干。被上訴人以契約終止以後（
    八十七年五至七月份），所另僱請之工人工資主張抵銷，自有未合。
三、證據：援用原審所提立證方法。
丙、本院依職權向台灣台北地方法院調閱八十七年度訴字第二六○八號、八十七年度
    執字第八八一六號卷全卷。
    理      由
一、被上訴人起訴主張：第三人大洪建設股份有限公司（下稱大洪公司）前與被上訴
    人於八十三年六月二十二日簽訂工程承攬合約書，由被上訴人承攬金沙國際商業
    大樓新建水電工程，嗣於八十四年三月一日經兩造與大洪公司同意，前開承攬合
    約之定作人由大洪公司變更為上訴人，權利義務仍依原約履行。詎上訴人竟擅自
    解除系爭承攬契約，又拒絕被上訴人繼續施工，依合約第二十六條約定，上訴人
    雖得隨時解除合約，但應就被上訴人已完成之工程核實給價。另依合約第五條第
    （二）款約定：「本工程現場施工完成部分於每個月依進度估驗後給付估驗金額
    百分之九十工程款」，被上訴人計已完成二十一期工程，其中第一至二十期工程
    款合計五千九百十一萬零五百四十元，上訴人已按前開約定給付百分之九十工程
    款，餘款即百分之十計五百九十一萬一千零五十四元被上訴人則尚未給付。另第
    二十一期工程款二百零三萬九千八百三十七元，其中百分之九十計一百八十三萬
    五千八百五十三元部分，雖由另第三人鴻裕水電工程股份有限公司（下稱鴻裕公
    司）聲請強制執行，而經原法院民事執行處發給扣押命令在案，但該期款另百分
    之十即二十萬三千九百八十三元未經執行扣押，上訴人仍應依約給付，為此依承
    攬法律關係，請求上訴人給付第一至二十一期工程款百分之十尾款，即六百十一
    萬五千零三十七元，並自起訴狀送達翌日起至清償日止給付法定遲延利息等語。
二、上訴人則以：依系爭契約之約定，被上訴人得請領工程保留款及保固金之要件為
    工程全部完竣，經上訴人派員驗收合格，由被上訴人立保固二年之切結書及保固
    期滿。本件因被上訴人施工品質低劣，進度嚴重落後，自八十七年三月十一日起
    即擅自停工，且其並於同年月十四日來函上訴人自承因財務週轉困難無力繼續施
    作，經上訴人於八十七年四月二十日解除（實為終止）契約，是被上訴人既未完
    成系爭工程，遑論通知上訴人派員驗收合格，並立保固切結書，是其對上訴人自
    無任何工程保留款請求權。再被上訴人並未施作第二十一期之工程，而係上訴人
    自行僱工完成，自無該期工程保留款及保固金之請求權。況縱被上訴人因系爭工
    程對上訴人有任何工程款得主張，亦已因被上訴人聲明拋棄而對上訴人亦已無任
    何債權存在。又本件土木工程於八十六年五月十二日完工，上訴人依約上訴人須
    於八十六年五月二十七日前完工，因其逾期完工，依約每日計罰十五萬二千二百
    元，是自八十六年五月二十八日起算至八十七年四月二十日解約（終止）之日止
    ，共三百二十九天，總計逾期違約罰款為五千零七萬三千八百元。另被上訴人於
    八十七年三月十一日擅自停工前，上訴人代被上訴人支付八十七年一月至七月份
    之工人工資計一百五十三萬九千五百六十一元，以上款項上訴人並主張予以抵銷
    等語，資為抗辯。
三、被上訴人主張其前於八十三年六月二十二日與大洪公司簽訂金沙國際商業大樓新
　　建大樓水電工程承攬合約書，由被上訴人承攬該大樓新建水電工程，嗣於八十四
　　年三月一日，經兩造與大洪公司同意，前開承攬合約定作人之甲方當事人由大洪
　　公司變更為上訴人，權利義務仍依原約履行，其後上訴人依約完成一至二十期工
　　程，上訴人業已給付一至二十期工程款百分之九十工程款五千九百十一萬零五百
　　四十元，另有各該期保留及保固款百分之十，計五百九十一萬一千零五十四元未
　　為給付。另系爭工程第二十一期工程款為二百零三萬九千八百三十七元，其中百
　　分之九十計一百八十三萬五千八百五十三元部分，已由第三人即被上訴人之債權
　　人鴻裕公司聲請強制執行，經原法院民事執行處核發扣押命令，雖經上訴人聲明
　　異議，然嗣經鴻裕公司對上訴人提起確認債權存在之訴，已原法院判決確認被上
　　訴人對上訴人有一百八十三萬五千八百五十三元之工程款債權存在確定在案。乃
　　上訴人竟於八十七年四月二十日以台北龍口郵局四五二號存證信函「解除」系爭
　　承攬契約。而系爭金沙國際大樓新建工程已業完工，並於八十七年十一月五日取
　　得使用執照啟用等事實，為上訴人所不爭執，復有被上訴人所提出之工程承攬合
　　約書、定作人變更同意書、第一至二十期工程估驗計價單（見原審卷第五頁至第
　　二十頁），原法院八十七年度訴字第二六○八號民事判決書（見原審卷第六九頁
　　）為證，並經本院調取原法院前該案卷核閱無訛，復有上訴人所提臺北龍口郵局
　　第四五二號存證信函、臺中市政府工務局使用執照等件在卷可按，可信實在。
四、被上訴人又主張其已完成第二十一期工程施作，惟為上訴人所否認，辯稱：被上
    訴人因工程進度落後，品質低劣又因週轉不靈，自八十七年三月十一日起全面停
    工，第二十一期工程實係上訴人自行僱工完成而非被上訴人施作等語。經查被上
    訴人之主張，已據提出第二十一期工程估驗計價單暨附件施作明細表為證（見原
    審卷第二一頁），被上訴人固否認其形式與實質之真正，並以第二十一期工程估
    驗計價單與第一至二十期不同，係被上訴人事後所自行製作，故無上訴人公司任
    何監工人員之簽名等語抗辯。但查：
  (一)依上訴人所舉第一至二十期之工程估驗計價單中，並非每一期均有完整之「監工
    」及「業主」簽章，此參酌第十五至二十期於「監工」，第一期於「業主」欄均
    呈空白未經簽章甚明。是證人鍾國清於原法院八十七年度訴字第二六○八號確認
    債權存在事件審理中所證稱：計價單是由業主監工及連興公司監工會同查驗，核
    完畢才簽名，而審核過之公司及技師均會蓋章等情，顯與前揭計價單所示事實不
    符。
  (二)又證人康金樑於原法院八十七年度訴字第二六○八號確認債權存在事件中證述：
    系爭工程伊擔任副主任，主要是負責土木部，估驗部分土木部分有負責，水電部
    分他有審核則有簽名，從第十四次（指第十四期工程之估驗單）後有看過，當時
    有簽名，．．．廖進益是技師，通常估驗單是由廖進益先簽名後才到我這，而廖
    進益有一段時間未簽名，且估驗單一式好幾聯，我可能只簽一張，而我會簽名的
    部分是我們公司的估驗單，連興公司之估驗單有時會簽有時不會簽等語。（見原
    法院八十七年度訴字第二六○八號卷第四三二頁），並參酌證人劉振傳於原審證
    稱：第二十一期工程估驗計價單是伊所製作，作好後再與他們王沼洋協調後製作
    聲請，伊會製作四份退回三份，一份他們（指上訴人）送台北，與上訴人協調時
    會與王沼洋到現場會勘無誤後製作，之前均有大正電機事務所廖進益在現場蓋章
    ，廖進益是上訴人所派之人員，後因現場監工更改他的請款內容，廖進益不滿就
    不蓋了，以後請款仍送四份，但王沼洋只簽名一份送公司，其餘均未簽等情（見
    原審卷第八○頁），可見關於計價單所載計價單位與款項，與是否於所有欄位之
    須經全數簽章並無必然關係，上訴人徒以關於第二十一期之計價單未經於「業主
    」、監工欄簽章，而否認被上訴人之施作，已非可遽採。
  (三)再查被上訴人所提之第二十一期工程估驗計價單之格式與上訴人不爭執真正之第
    一至二十期計價單之格式並無不同，其雖未經於「業主」與「監工」部分欄位簽
    章，然於該計價單所附遞交上訴人公司之備忘錄說明欄，已明確記載：「本期（
    按二十一期）計價單業已經工地監工會勘，並完成數量，核對無誤，如檢附工程
    估驗計價單明細一份，敬請惠辦．．．．」等語，並經上訴人所自認為伊公司人
    員之鍾國清簽認，且附帶（ｐｓ）註記交付水電監工辦理。而核諸鍾國清之上該
    簽名，與第一至五期計價單上鍾國清之簽名，顯明可判其相符，是苟被上訴人未
    為第二十一期之施作並已達可計價之程度，鍾國清焉作如是簽署及批示。
  (四)末參以關於第二十一期百分之九十工程款，前經被上訴人之債權人鴻裕公司向原
    法院民事執行處聲請強制執行，雖經上訴人聲明異議，然嗣經鴻裕公司對上訴人
    提起確認債權存在之訴，已由原法院判決確認被上訴人公司對上訴人有一百八十
    三萬五千八百五十三元之工程款債權存在確定，復經本調取該案卷核閱無訛等情
    ，被上訴人主張伊已完成第二十一期工程施作，自可採信。
五、上訴人主張其已依約完成第一至二十期工程，每期尚有工程保留款及保固金共百
    分之十，計五百九十一萬一千零五十四元尚未給付，而第二十一期除經鴻裕公司
    強制執行百分之九十工程款外，其餘百分之十工程尾款為二十萬三千九百八十三
    元，合計第一期至二十一期工程款各期百分之十之保留款及保固金，共六百十一
    萬五千零三十七元，均為上訴人所不爭執，可信實在，惟以被上訴人施工品質低
    劣進度嚴重落後且擅自停工，已經上訴人於八十七年四月二十日解除（終止）契
    約，是被上訴人既未完成系爭工程，則無法依約經上訴人正式驗收合格，並起算
    二年保固期間，自不得請求保留款與保固金之給付等語為辯。經查：
  (一)上訴人所辯已依系爭合約書第二十七條約定去函解除（終止）合約，為被上訴人
    所不爭執，而系爭合約履約保證人鴻裕公司前曾檢具工程移轉協議書、拋棄聲明
    書，表明被上訴人因財務週轉困難無法繼續履行合約，乃協商由鴻裕公司接辦未
　　完工之工程，並繼受依原契約之權義等情，並有被上訴人所提為上訴人所不爭執
　　真正之信函在卷可按（見原審卷第四四頁），其固足認被上訴人當時確有難以履
　　約之情形，與系爭合約書第二十七條第六款所定情形（乙方發生變故，甲方認其
　　不能履行合約責任）相符。然所謂解除契約係指雙方應回復到未定約前之狀況，
　　至終止契約，即指承認原先之契約效力，但自終止時往後失效而言。本件依系爭
　　合約書第五條第二項：「本工程現場施工完成部分於每個月依進度估驗後給付估
　　驗金額百分之九十工程款」之約定，及參酌上訴人已給付第一至二十期各工程款
　　金額百分之九十款項，足見關於工程款之給付，係依工程進度按月隨估隨付，承
　　攬屬有繼續性契約，雙方初無因一方之違約即使已為之給付回溯及失其效力之意
　　，即上訴人亦自承：「因被上訴人經濟困難沒辦法作下去片面停工，我們不得不
　　終止工程契約」等語（見本院卷第二○八頁），於九十一年九月九日言詞辯論期
　　日並直承「應係終止契約的意思」。況縱認上訴人係依合約第二十七條約定「解
　　除契約」，但依該條第二項約定，亦僅生被上訴人應即停工，任由上訴人自理或
　　另招他商承辦，並俟「全部分工程完工後始行結算」而已，非謂被上訴人已完工
　　部分之工程保留款即不得再為請求，是上訴人所辯本件業因合約經「解除」，被
　　上訴人即已無百分之十工程保留款（即尾款）請求權，並不可採。
  (二)再依系爭工程承攬合約書第五條第二項約定：「本工程現場施工完成部份於每個
    月依進度『估驗後』給付估驗金額百分之九十工程款」。同條第三項約定：「餘
    款俟工程全部完工經正式驗收合格並清潔工作場地經甲方認可後，立保固貳年之
    切結書後一次付清尾款」。第四項約定：「得保留總工程款百分之一為保證保固
    金於期滿後無息退還」。第二十三條約定：「本工程自全部竣工且經試運轉及正
    式驗收合格之日起，由乙方（即被上訴人）保固，並得保留總工程款百分之一為
    保證保固金，倘設備或材料損壞時，經查明係由製造及安裝工作不良、材料不佳
    所致者，應由乙方依照圖樣在限期內負責無條件修復，如通知後逾期不辦理者，
    甲方（即上訴人）得動用保證保固金修理，本工程之保固期限為驗收合格日起貳
    年，乙方及保證人仍應負責到期滿為止，退還保證保固金時，均應扣除修理費用
    」。茲查本件系爭工程業已全部完工，並於八十七年十一月五日取得使用執照，
    為兩造所不爭執，並有台中市政府工務局八七中工建使字第一三八０號使用執照
    在卷可憑（見原審卷第一五○頁），足認系爭工程至遲於取得使用執照之時已經
    驗收完成而啟用，是縱認上訴人所辯系爭水電工程至八十八年一月二十八日送電
    送水後始完成屬實，但其迄本件言詞辯論終結，亦已逾二年保固期。況上訴人就
    被上訴人所施作之工程並未舉證證明於應保固之期間內，有設備或材料損壞係因
    被上訴人製造及安裝工作不良、材料不佳所致，而應由被上訴人負責修復之保固
    事項，及業已為保固而為費用之支出，是上訴人徒以已解約並將後續工程僱工自
    理完成，未慮及被上訴人已無法就已完成施作部分另行報驗，出具保固書等事由
    ，其所辯被上訴人所施作之工程未經驗收並出具保固切結書，不得請求各該工程
　　保留款及保固金之給付，亦不可採。
六、上訴人又抗辯被上訴人於八十七年三月十四日已聲明拋棄因施作系爭工程所領取
    工程款、保留款、及保固金等一切權利及主張，其對上訴人業已無任何債權存在
    等情，雖據提出被上訴人不爭執形式真正之拋棄聲明為證（見原審卷第四六頁）
    ，然被上訴人辯稱：拋棄聲明的意思是將所有已到期得領取的工程款、保留款以
    及繼續施工的義務一併移轉給鴻裕公司，並欲取得上訴人之同意，為一附停止條
    件之承擔契約，但鴻裕公司與被上訴人間之契約承擔既因上訴人不予同意，其停
    止條件未成就致未生效，所為拋棄權利或工程移轉協議之意思表示自亦未生效等
    語置辯。經查：
  (一)系爭工程合約之連帶保證人鴻裕公司前於八十七年三月十七日以鴻裕字第八七０
    三一七號函，檢附前揭「拋棄聲明書」寄予上訴人，載明被上訴人公司因財務週
    轉困難無法繼續履行合約，經該公司協請轉由其公司承接，並接辦合約未完成之
    工程，已如前述。嗣因上訴人久未答覆，鴻裕公司再於八十七年四月二十三日以
　　台北中崙郵局第六八五號存證信函致函上訴人，函中表明：「蔽公司鴻裕字第八
　　七０三一七號函諒已寄達，貴公司遲遲未覆函，為免影響貴我雙方之權益，貴公
　　司是否同意蔽公司履行保證人之權利與義務，煩請文到七日內覆函」之旨（即指
　　前揭工程承攬契約第二十五條第（二）、（三）款之條款，見原法院八十七年度
　　訴字第二六○八號卷第四五頁），意在徵求上訴人是否同意未完成工程由鴻裕公
　　司承接。而依該函件所附「拋棄聲明書」載明，被上訴人對未領之各項工程款、
　　保留款及工程保固期滿取回之保固款等之收取權利全部拋棄，依原承攬契約，被
　　上訴人所得主張之權利請准由履約保證人鴻裕公司領取意旨，其顯係在徵得上訴
　　人同意後，未完成之工程由鴻裕公司繼續完成，而依原承攬契約被上訴人之未領
　　取各項工程款等由鴻裕公司領取，並就該等權利不再對上訴人主張，被上訴人並
　　非純然拋棄各該項工程款等之權利甚明。
  (二)乃上訴人法定代理人洪炳耀於原法院前揭確認債權存在事件中已明確陳稱：「我
    收到拋棄書等，我們並不同意連興公司轉讓給鴻裕公司，而潘水連有到台中來找
    我，希望工程轉給金沙公司做，但我並不同意」等語（同前卷第一○○頁），再
    參酌上訴人自承系爭工程已由伊自行僱工完成等情，足徵上訴人不同意由鴻裕公
    司接辦系爭未完成之工程，至此被上訴人自無無端拋棄權利之可言。是上訴人所
    辯被上訴人已聲明拋棄，不得再為權利之主張，並非可採。
七、綜上，被上訴人依承攬法律關係，請求上訴人給付第一期至二十一期各期工程共
    百分之十之保留款及保固款，計六百十一萬五千零三十七元，自屬有據。
八、上訴人再抗辯縱認被上訴人對上訴人有任何工程款債權，但本件工程之土木早於
    八十六年五月十二日完工，上訴人依約應於土木完工後十五內即八十六年五月二
    十七日前完成全部工程，但因其逾期完工，依契約書第二十一條約定，每日應罰
    十五萬二千二百元，則自八十六年五月二十八日起算至八十七年四月二十日契約
    終止之日止計三百二十九天，總計逾期違約罰款為五千零七萬三千八百元。另依
    合約第三條工程範圍之約定，被上訴人應負責全部水電等責任施工至完全送水送
    電為止，系爭工程使用執照於八十七年十一月五日核准，被上訴人依約應於領得
    使用執照二十天內送電送水，然系爭工程遲至八十八年一月二十八日始完成送電
    ，被上訴人亦逾期六十四日，應罰款九百七十四萬零八百元，以上經上訴人用以
    抵銷，被上訴人自無已無債權可資請求等語。經查：
  (一)依系爭工程承攬合約書第三條所載之工程範圍為興建大樓之全部水電之責任施工
    至完成送水送電為止，並參諸第六條工程期限所定，須配合板模、鋼筋工之進度
    預先埋設管線，與配合他商進度而施工等，可見水電工程有配合其他工作進度而
    施工之特質，無法任意超前，亦不得延宕而影響工程進度。本件上訴人主張土木
    工程已於八十六年五月十二日完工乙節，雖據提出工程日報表、八十六年五月十
    七日備忘錄，與張大華建築師事務所函為證，然為被上訴人所否認。查系爭工程
    承攬合約書第六條工程期間(四)約定：「本工程限土木完工後十五日內全部完成工
    作並在領得使用執照後二十日內送電送水」，而證人張大華建築師雖證稱：伊先
    後勘驗現場多次，本件工程在八十六年五月十二日之前主要結構部分已經完成，
    通常所稱的土木工程是指主要結構部分而言，依此推斷，工程日報表所記載的土
    木完工應該是指主要結構成完，而不是指主要設備或裝修工程等語。但證人所為
    「通常」、「據此推斷」、「應該」諸語，或已夾雜個人判斷意見，或為個人臆
    測之詞，是即認系爭工程確於八十六年五月十二日前就其主要結構部分已完成，
    然就此部分證言，尚難遽認兩造間就系爭工程所為「土木完工」之約定，即係以
    主要結構完成而言。此觀乎本件工程範圍（合約書第三條）包括電氣開關箱設備
    、電氣設備、發電機設備、弱電設備、給排水衛生設備、消防設備等責任施工，
    而其中多項必於主要結構完成後始得進場施作（見本院卷第二五七頁證人張大華
    建築師之證言），甚至給排水或供電設備尚須配合內部分隔間等裝修工程之進度
    始得進行等情，並參以證人張大華建築師所另證稱：「以系爭工程來說，要（於
    土木完工，按此所稱土木完工係指主要結構完成而言）十五日內完成比較困難」
    等語，自不難明白。況依上訴人所提工程日報表（見原審卷第五六頁）記載，金
    沙國際商業大樓工地於八十六年五月十七日除被上訴人公司所進行十五樓與十六
    樓廁所水電配置等水電消防工程外，尚有他商進行帷幕牆方管料鑽孔加工、十六
    樓柱補強、四樓及十樓砌磚、四及十八樓週邊擋水等工程，可見當時屬裝修工程
　　之十五樓、十六樓廁所尚未完成隔間，四樓與十樓尚在砌磚，建築帷幕牆仍在施
　　工，並未部分完工。且被上訴人所主張於八十六年十二月至八十七年一月六日所
　　施工之第二十期工程估驗計價明細中，仍包括冷水管配，其乃配合土木之施工等
　　情，亦未見上訴人爭執，是上訴人所稱依工程合約第六條(四)所之「土木工程」已
　　於八十六年五月十一日全部完工，尚不可信。
  (二)承前所述，系爭水電工程須配合板模、鋼筋工之進度預先埋設管線，具配合他商
    進度而施工之特質，如應進場施作卻未進行，即可認施工之遲延。茲查上訴人先
    後於八十六年七月六日、八月二十五日、九月三十日、十月三十一日、十二月四
    日、八十七年一月六日仍支付各該期工程款（以上見前揭工程估驗計價單），顯
    見被上訴人仍配合其他工程進度之進行，而有進場施作之情形，然自被上訴人於
    完成第二十一期工程計價（至八十七年二月七日止）後，即未見被上訴人有再聲
    請工程計價之情事，且於被上訴人八十七年三月十日所具「拋棄聲明書」，亦直
    陳財務週轉困難無法完工。再參酌上訴人於終止本件工程合約後，另行招商施作
    之工程項目多屬電氣、消防、排煙等與應屬被上訴人責任施工之工程（見本院卷
    第六八至九六頁）等情，可認被上訴人自八十七年二月八日起即應負遲延之責，
    以迄上訴人於同年四月二十日終止系爭工程合約為止。上訴人抗辯被上訴人自八
    十六年五月二十七日起即負遲延之責，固不可採，惟被上訴人以不負遲延之責為
    辯，亦非可採。
  (三)被上訴人自八十七年二月八日起至四月二十日止（計七十一日）應負遲延之責，
    已如上述。而上訴人雖主張每逾期一日依約應罰工程總價千百之二，即每日應罰
    十五萬二千二百元。但本院審酌算至第二十一期工程計價後，被上訴人已累計完
    成百分之八○‧三五之承攬工程，有各該期工程估驗計價單可按，再參諸被上訴
    人陷於遲延時已主動協商履約保證人鴻裕公司出面承接以求減少損害但卻為為上
    訴人所拒，及其遲延日數、時段與上訴人於八十七年十一月五日方取得使用執照
    日期等一切情狀，認其逾期罰款以每日罰合約工程總價千分二核屬過高，應予核
    減為按工程總價千分之之○．七為適當。準此，上訴人得請求逾期罰款為每日五
    萬三千二百七十元，合計三百七十八萬二千一百七十元（計算式：000000
    00×０‧０００７＝５３２７０；５３２７０×７１＝0000000），於
    此範圍內，上訴人並以之為抵銷之主張，自應准許。
  (四)至上訴人又抗辯依系爭合約第三條工程範圍約定全部水電等責任施工至完全送水
    送電為止，系爭工程使用執照於八十七年十一月五日核准，被上訴人應於領得使
    用執照二十天內送電送水，而系爭工程至八十八年一月二十八日始完成送電，被
    上訴人逾期六十四日，應罰款九百七十四萬零八百元乙節。經查系爭水電工程合
    約既經上訴人於八十七年四月二十日終止，而契約終止時即往後失其效力，被上
    訴人即毋須就系爭興建大樓負取得使用執照後之遲延責任。是上訴人此部分遲延
    罰款及抵銷之抗辯，並不可採。
九、末查，上訴人又抗辯被上訴人於八十七年三月十一日擅自停工前，已積欠其所僱
    用工人八十七年一月至三月份工資，由上訴人依合約第二十九條第二項約定代被
    上訴人支付八十七年一月至七月份之工人工資，計一百五十三萬九千五百六十一
    元等，上訴人就此代墊金額亦得主張抵銷，並提出上訴人代連興公司代辦代墊工
    程款明細表、支出轉帳憑證為證。被上訴人對上訴人有為其代墊工資一至三月並
    不爭執，惟辯稱上訴人於八十七年四月二十日終止系爭合約後之八十七年五至七
    月工資應由其自行負擔等語。經查系爭合約既經上訴人於八十七年四月二十日終
    止，其縱或嗣後另僱工或支付工資以完成工作，要屬得否另依其他法律關係請求
    之範疇，上訴人已無再依兩造合約代墊工資之餘地。是上訴人所代墊之八十七年
    一至三月份工人工資五十五萬八千三百八十六元，伊主張抵銷，自應准許，其餘
    不應准許。
十、綜上，被上訴人請求上訴人給付一百七十七萬四千四百八十一元（000000
    0減0000000減五五八三八六等於0000000），及自起訴狀繕本送
    達翌日即八十九年三月九日起至清償日止按週年利率百分之五計算之利息，為有
    理由，應予准許。原審就上開部分判命上訴人給付，並依兩造之聲請分別為假執
    行或免為假執行之宣告，經核無不合。上訴意旨指摘此部分不當，求予廢棄改判
    ，為無理由，應予駁回。至被上訴人逾上開部分之請求，不應准許，原法院疏未
    審酌而判命給付，自有未合。上訴意旨指摘不當，為有理由，應由本院予以廢棄
    改判。兩造其餘攻擊防禦方法，經核與本件勝負之判斷無涉，爰未一一審酌，附
　　此說明。
據上論結，本件上訴為一部有理由，一部無理由，依民事訴訟法第四百四十九條第一
項、第四百五十條、第七十九條但書，判決如主文。
中　　　華　　　民　　　國　　九十一　　年　　　九　　　月　　二十三  　日
　　　　　　　　　　　　　　　　民事第七庭
　　　　　　　　　　　　　　　　　審判長法　官　張　耀　彩
　　　　　　　　　　　　　　　　　　　　法　官　鄭　威　莉
　　　　　　　　　　　　　　　　　　　　法　官　王　仁　貴
右正本係照原本作成。
如不服本判決，應於收受送達後二十日內向本院提出上訴書狀，其未表明上訴理由者
，應於提出上訴後二十日內向本院補提理由書狀（均須按他造當事人之人數附繕本）
上訴時應提出委任律師或具有律師資格之人之委任狀；委任有律師資格者，另應附具
律師及格證書及釋明委任人與受任人有民事訴訟法第四百六十六條之一第一項但書或
第二項（詳附註）所定關係之釋明文書影本。
中　　　華　　　民　　　國　　九十一　　年　　　九　　　月　　二十四　　日
　　　　　　　　　　　　　　　　　　　　書記官　鄭　兆　璋
附註：
民事訴訟法第四百六十六條之一（第一項、第二項）：
對於第二審判決上訴，上訴人應委任律師為訴訟代理人。但上訴人或其法定代理人具
有律師資格者，不在此限。
上訴人之配偶、三親等內之血親、二親等內之姻親，或上訴人為法人、中央或地方機
關時，其所屬專任人員具有律師資格並經法院認為適當者，亦得為第三審訴訟代理人
。
